臺北高等行政法院判決
　　　　　　　　　　　　　　　92年度訴字第05298號
　　　　　　　　　　　　　　　.
原　　　告　致伸科技股份有限公司
代　表　人　甲○○
訴訟代理人　戊○○
　　　　　　己○○
　　　　　　丙○○
被　　　告　經濟部智慧財產局
代　表　人　蔡練生（局長）住同上
訴訟代理人　丁○○
　　　　　　乙○○
　　　　　　庚○○
上列當事人間因發明專利申請事件，原告不服經濟部中華民國92
年10月2日經訴字第09206220720號訴願決定，提起行政訴訟。本
院判決如下：
　　主  文
訴願決定及原處分均撤銷。
被告對於原告民國90年8月2日申請第00000000號「可處理小型物
件之碎紙機」發明專利案，應依本判決之法律見解另為處分。
訴訟費用由被告負擔。
　　事  實
壹、事實概要：
    緣原告致伸科技股份有限公司前於民國（下同）90年8 月2
    日以「可處理小型物件之碎紙機」向被告經濟部智慧財產局
    申請發明專利，經被告編為第00000000號予以審查，不予專
    利。原告不服，申請再審查，案經被告以92 年4月25日（92
    ）智專三(三)05080字第09220405920號專利再審查核駁審定書
    為「本案應不予專利」之處分。原告不服，提起訴願，旋遭
    駁回，遂向本院提起行政訴訟。
貳、兩造聲明：
一、原告聲明求為判決：
(一)、訴願決定及原處分均撤銷，並命被告依本件判決之法律見解
    另為適法之處分。
(二)、訴訟費用由被告負擔。
二、被告聲明求為判決：
(一)、駁回原告之訴。
(二)、訴訟費用由原告負擔。
參、兩造之爭點：
一、原告主張之理由：
(一)、本案發明符合專利法第20條第1項前段「凡可供產業上利用
    」之定義，實已具備產業上利用性，茲說明如下：
１、綜觀修法理由、學者見解及改制前行政法院72年判字第452
    號判決闡釋可知：本案發明得將如信用卡、光碟片等，涉及
    個人交易信用或存有大量機密資訊之小型物件，於丟棄前予
    以切碎處理，以避免遭人盜用或使機密資訊外洩，具有供人
    類日常生活實際使用之用途，符合產業上利用性之第一要素
    「合於實用」。其次，本案發明之專利說明書及圖式亦無前
    引判決所述任何情形之一，當屬符合產業上利用性之第二要
    素「產業上可實施」。從而，被告應認本案發明符合專利法
    第20條第1項前段所謂「凡可供產業上利用之發明」之要件
    ，具有產業上利用性，始為適法。
２、依據被告「專利審查基準」第1-2-2頁對「可供產業上利用
    之發明」之說明，所謂「產業利用性」應是指，發明之技術
    手段必須要能夠實際完成其所欲達成之目的，且該發明可供
    營業上之利用（指廣義之產業），即為已足。故本案之發明
    並非為「欠缺達成目的之技術手段的構想」、「有技術手段
    但顯然不能達成目的之構想」、「實際上顯然無法實施之發
    明」、以及「非可供營業上利用之發明」之非可供產業上利
    用之發明類型，本案之專利說明書係已充分揭露實施本發明
    之技術手段，且該技術手段確實可達到可供營業上利用以及
    改良習知碎紙機之目的，故系爭申請案實已具備專利法第20
    條第1項前段規定之產業上利用性要件。
(二)、被告及訴願機關以「本案發明係使得碎紙裝置可以以其機械
    強度較強部位來處理小型物件，以解決碎紙刀發生彈性疲乏
    的問題。但依簡單力學觀念，本案之實施反而會增加碎紙刀
    的彎曲變形，無法達到本案宣稱增加刀具壽命之功效」為由
    ，判定本案發明不具產業上利用性，實係曲解本案發明目的
    ，且原處分及訴願決定認事用法均有違誤，自應予以撤銷：
１、被告及訴願機關錯誤曲解本案發明之目的：
    本案發明係在解決習知技術無法處理如信用卡、光碟片等小
    型物件之問題，透過於碎紙狹縫另增設一旁觸動裝置之技術
    手段，使得較紙張厚且堅硬之小型物件可進入碎紙夾縫偏向
    終端之部位，利用該終端部位機械強度較強之特性來處理小
    型物件。是以，本案發明係在「提供一可處理小型物件之碎
    紙機」，此參本案發明名稱及本案發明專利說明書之「發明
    目的及概述」即明，實無庸贅述。豈料被告及訴願機關徒以
    本案發明專利說明書於「發明之詳細說明」中敘及「由於碎
    紙狹縫56兩側的機械結構較中央的機械結構要堅固，所以當
    插入小型物件78時，碎紙刀52、54較不容易產生彎曲變形，
    因此較不會出現彈性疲乏的情形」，而錯誤認定本案發明係
    為「達到降低碎紙刀彈性疲乏增加使用壽命」之功效，並一
    再以所謂簡單力學觀念，判定本案發明之目的不達，不具產
    業上利用性。
２、被告所認定之事實及引以駁回本案發明申請之證據資料均與
    本案情形有違，故被告依此作所成否准原告發明專利申請之
    行政處分，自屬違法，應予撤銷：
(1)、被告於專利再審查案核駁理由先行通知書中表示：由本案發
    明專利說明書圖二所示之碎紙刀變形方式可發現，碎紙刀兩
    端點固定，類似材料力學之簡支樑結構。當硬物置於碎紙刀
    中央時，碎紙刀之最大變形量約等於硬物厚度之一半；若硬
    物置於本案所述碎紙狹縫偏向終端部位時，整支碎紙刀之最
    大變形量會大於硬物厚度之一半，故本案反會增加碎紙刀變
    形，無法達成降低碎紙刀彈性疲乏增加使用壽命之功效云云
    ，然查：
、本案發明專利說明書圖二為習知碎紙機處理小型物件之示意
    圖。當較厚且堅硬之小型物件進入習知碎紙機之碎紙狹縫時
    ，由於碎紙刀中央部位較易被撐開，將致習知碎紙機無法有
    效切碎該小型物件，而產生如圖二所示之變形。惟本案發明
    係以較不易被撐開之碎紙狹縫偏向終端部位來處理小型物件
    ，是以該小型物件會先被碎紙刀之尖端部分刺破後，再被碎
    紙刀環形滾輪割碎，而此時通過碎紙狹縫之小型物件其體積
    及厚度均已大幅減少，與圖二所示之情形顯將炯然有異。是
    以，被告以本案發明專利說明書圖二推論本案發明之碎紙刀
    變形狀況，判定應適用類似材料力學之簡支樑結構，當屬對
    本案技術之嚴重誤解。
、此外，本案發明所使用者係兩根附滿具有破壞力刀刃之滾軸
    ，並非一般簡支樑。同時，會放入碎紙機之物件，係可被輾
    碎之物件，而非如被告所述將一不會被碾碎之物件放入碎紙
    狹縫後，觀察該物件放置在碎紙刀中央抑或是兩端何者對碎
    紙刀造成之最大變形量較大。是以，被告所引為核駁本案發
    明之簡單力學觀念，根本無法適用於碎紙機之結構，故被告
    無論在認定事實抑或是引用證據資料方面，均有重大違誤。
    自此，依錯誤事實及錯誤證據資料所作成之行政處分，當予
    以撤銷無疑。
(2)、被告主張硬物放置於碎紙刀兩端時，碎紙刀之最大變形量將
    大於硬物放置於碎紙刀中央時之最大變形量，與事實情況不
    符：由於碎紙刀結構與一般簡支樑結構並不相同，因此被告
    所提出之簡單力學觀念並不適用於本案發明，詳如前所述。
    事實上，將某一欲碾碎之小型物件置於碎紙刀兩端時之變形
    量會小於置於碎紙刀中央時之變形量，此項主張可藉由操作
    一台超過紙張數量限制之一般碎紙機得到印證。由操作結果
    將發現：碎紙刀兩端較中央易將紙張完全切碎。其原因即在
    於因碎紙刀兩端之變形量較中央為小，碎紙刀可緊壓紙張，
    致使碎紙刀兩端作用於紙張之力量會較中央為強，而使碎紙
    刀兩端較中央具有較佳之碾碎能力。
３、專利法規範產業上利用性之目的，在確保專利法所保護客體
    ，必須屬於產業技術範疇，且可以利用實施於產業上，以排
    除其他各種在性質上不適合以專利來保護之人類心智活動結
    果。故專利法清楚述明，一發明只要「可供產業上利用」即
    可成為專利法所保護之客體。亦即，只要一發明所提供之裝
    置或方法可在產業上加以利用，可以具體實施，該發明即應
    符合專利法所規定之產業上利用性，如此方屬對於專利法文
    義之忠實解釋。被告一再主張「碎紙刀兩端之最大變形量應
    大於中央之最大變形量」之基本力學觀念，因與碎紙機結構
    不符，以之套用於本案發明之碎紙刀變形狀況，已有未洽。
    更何況，操作上述實驗反可得到「碎紙刀兩端之最大變形量
    應小於中央之最大變形量」之結果，益發凸顯被告認定事實
    之違誤。況查，只要本案發明專利說明書所載技術手段確可
    具體實施，並可預期達到處理小型物件之目的時，即已符合
    產業上利用性之定義，判斷本案發明有無產業上利用性與本
    案發明之實施是否將增加碎紙刀變形根本無涉。此觀專利法
    界知名學者鄭中人教授於其所著「專利法逐條釋論」中敘及
    ：「．．．審查人員常要求要跟現在的產品或現在的技術比
    較功效。．．．國內的審查人員經常這樣講，但是這是錯誤
    的。省時可能不省力，省力可能不省時，何況每一個人的需
    求不一樣。．．．所以是否有產業上利用性，完全要按照發
    明人在專利說明書所講述的，而不是跟現有技術比較是否有
    增進功效」可為佐證。
(三)、本案發明於碎紙狹縫另增設一旁觸動裝置，除係利用碎紙狹
    縫偏向終端部位之機械結構較強，碾碎能力較佳之特點外，
    並使小型物件得準確依靠碎紙機之側邊進入碎紙狹縫，改善
    習知技術中小型物件由碎紙狹縫中央進入時往往會有歪斜無
    法對正，致該小型物件留下部分區塊未能全部切碎之缺點。
(四)、另參諸美國專利法第101條「可予專利之發明」（
    Inventions patentable）：「任何人發明或發現新而有用
    之方法、機器、製品或物之組合，或新而有用之改良者，皆
    得依本法所訂之規定及條件下獲得專利」（Whoever
    intents or discovers any new and useful process,
    machine, manufacture, or composition of matter, or
    any new and useful improvement thereof, may obtain a
    patent thereof, subject to the conditions and
    requirements of this title）可知：產業上利用性亦為取
    得美國專利之要件之一。本案發明已於93年1月27日取得美
    國專利，益發可證本案發明符合我國專利法第20條第1項前
    段「凡可供產業上利用」之定義，具備產業上利用性。
(五)、關於被告答辯之反駁：
１、被告謂本案之實施反而會增加碎紙刀彎曲形變，加速發生彈
    性疲乏，此項論點與事實不符：當硬物由兩碎紙刀中央之碎
    紙狹縫進入時，該硬物施於兩碎紙刀之壓力很可能會克服碎
    紙刀兩邊固定端施於兩碎紙刀中央部份之束縛力，因而發生
    碎紙刀沒將該硬物切碎，且讓該硬物直接通過兩碎紙刀之情
    形，此時兩碎紙刀中央之碎紙狹縫被撐開之寬度即為該硬物
    之厚度，因此該碎紙刀彎曲形變程度即為該硬物之厚度。惟
    相較之下，若該硬物係從碎紙刀兩端之碎紙狹縫進入時，因
    碎紙刀兩端已被固定端固定住，碎紙刀於兩端無法順利被撐
    開，因此該硬物必會先被碎紙刀之尖端部分刺破，然後再被
    碎紙刀之環形滾輪割碎，因而通過該碎紙狹縫，此時碎紙刀
    兩端之碎紙狹縫被該硬物撐開之寬度必然小於該硬物之厚度
    ，是故該硬物在通過碎紙刀兩端之碎紙狹縫之過程中，碎紙
    刀於兩端彎曲形變程度反而比較小。綜上，硬物於通過碎紙
    刀兩端之碎紙狹縫之過程中，碎紙刀於兩端並不會有太大之
    變形，反而是在硬物於通過碎紙刀中央之碎紙狹縫之過程中
    ，很可能會使碎紙刀之中央部份產生較大變形，甚至可能發
    生無法切割硬物之狀況。因此，系爭發明之實施可減少碎紙
    刀之彎曲形變。
２、於結構學之基本觀念中，使靠近碎紙刀兩端（即固定端）處
    產生口強制變位所需之外力必然大於使靠近碎紙刀中央處產
    生相同強制變位所需之外力，即碎紙刀於靠近兩端之可撓度
    （flexibility）會小於靠近中央處之可撓度，亦即硬物較
    難撐開碎紙刀上靠近兩端之處，而較容易撐開碎紙刀上靠近
    中央部位之處。因此，當碎紙刀靠近兩端之處無法被一硬物
    撐開時，此時該硬物必先被碎紙刀之尖端部分刺破，然後再
    被碎紙刀之環形滾輪割碎，因而通過該碎紙狹縫，故此時碎
    紙刀靠近兩端處便不會被該硬物撐開而產生變形（因為硬物
    已被切割），是故並無被告所述會有更大撓度之現象產生。
(六)、有關本案發明之「進步性」相關疑義，原告認為於初審審定
    時即已就被告前述問題，提出答辯以及主動限縮申請專利範
    圍，惟被告於俟後之再審查核駁先行通知書、再審查審定書
    以及訴願決定書中皆未就原告當初以「進步性」所提之相關
    答辯說明表示過任何反對或異議之意見，是以，原告當然認
    為被告應已肯認前述有關「進步性」所提之相關答辯說明，
    此乃行政程序法中有關受告知權（right to be informed）
    之具體體現。申言之，原告認為於作成行政處分（包括訴願
    決定）階段，人民有及時獲悉與其利害攸關之程序上處置或
    實體決定之權利。行政處分（包括訴願決定）受告知權，究
    其理念，除寓有「程序經濟」考量外，亦包括對於性質上屬
    於單方行政行為之行政處分（包括訴願決定）要求要具備明
    確性以及符合信賴保護原則。基此，原告認為被告於前述初
    審審查階段之行政怠惰，應已違反行政程序法第5條與第8條
    有關明確性及信賴保護之規定。亦即，至少對於其後所再為
    之再審審查之行政處分（包括訴願決定）構成行政瑕疵。
１、由於本院曾於94年1月18日之準備程序中以職權調查方式提
    供被告再就本案發明之「進步性」提出說明，且於94年1月
    25日呈送相關之補充答辯書，惟，原告認為此乃屬行政程序
    法第114條第1項第3款有關行政瑕疵之補正，依行政程序法
    第114條第2項之規定：「前項第2款至第5款之補正行為，僅
    得於訴願程序終結前為之；．．．」，故原告認為有關被告
    對於「進步性」之疑義應已不存在，且不應成為本次行政訴
    訟所討論之系爭標的，且被告有關「進步性」之疑義應限定
    於初審審定書中所提之說明範圍內，方能謂為一合法之舉。
２、當然，有關本案發明具備「進步性」之專利實體審查要件乙
    事，原告亦認為應殆無疑義。首先，原告認為討論本案發明
    是否具有「進步性」，應以被告所提出之引證資料（臺灣專
    利公告號：265640）為審查依據。然，原告亦曾於初審答辯
    理由書中，對於兩者之目的、手段、功效作一比較，於其中
    發現該份引證資料所提之技術內容，充其量僅為本案於發明
    背景中所提之習知技術爾，其與本案發明所欲解決之課題根
    本無涉，原告不認為該份引證資料具有證明力。再則，於該
    份引證資料中亦未發現有任何明示教導或暗示建議與本案發
    明技術手段有關之說明或文字，原告認為被告不應以其過分
    主觀之後見之明而否定原告對本案發明所為之創作心血。特
    別是，原告於本案發明之專利說明書發明說明(4)中曾提及，
    所設計之旁觸動裝置58之設置位置應低於中央觸動裝置50，
    以避免物件76因旁觸動裝置58之干擾而產生歪斜。簡言之，
    本案發明絕非被告所言僅為於數量上之增加，相反，原告仍
    需透過創作力，方能解決增設旁觸動裝置58後所形成之問題
    ，本案發明具有創作性應被肯認。況，原告亦曾於初審答辯
    中主動限縮申請專利範圍，原告相信本案發明所主張之權利
    範圍應已於原告應得權利與社會公益之間，取得兩者之衡平
    效果，故原告認為本案發明實應具有可專利性。綜上，本案
    發明實已具備專利法第20條第1項前段「可供產業上利用」
    之定義，被告及訴願機關基於錯誤之事實認定並引用錯誤之
    證據資料所為之不予專利處分，自當予以撤銷，以維法制。
二、被告主張之理由：
(一)、本案「可處理小型物件之碎紙機」所揭示係該碎紙機另包含
    有一旁觸動裝置，設於該碎紙狹縫之中央與該碎紙狹縫之一
    終端之間。當一寬度小於該碎紙狹縫一半長度之物件被置入
    該造紙槽時，該寬度小於該碎紙狹縫一半長度之物件可不觸
    動該中央觸動裝置而觸動旁觸動裝置以啟動碎紙裝置者。被
    告於原初審提出我國專利公告第265640號專利案為引證，旨
    在說明使用觸動裝置來感測物件為習知技術，且在本案專利
    說明書第6頁中亦有提到此部份為習知技術。本案申請專利
    說明書第6頁中敘述發明背景時提到「當一張信用卡28進入
    碎紙刀夾縫26時．．．易導致碎紙刀22、24產生如圖所示之
    彎曲變形，因此在數次使用之後，會使得碎紙刀22、24發生
    彈性疲乏的狀況」，此段話已明確指出習知技術之缺點及本
    案所欲改進之方向，又本案第9頁中提到「碎紙狹縫56兩側
    的機械結構較其中央的機械結構要堅固，所以當插入小型物
    件78時，碎紙刀52、54較不容易產生彎曲形變，因此較不會
    出現彈性疲乏的情形」，此段話說明本案改進習知技術缺點
    之手段，然再審查核駁審定書中已明確說明，本案之實施反
    而會增加碎紙刀之彎曲形變，加速發生彈性疲乏情形，無法
    達到本案宣稱增加刀具壽命之功效，且提出一簡易實驗方法
    ，以釐清力學觀念，原告可輕易證明本案核駁之理由無誤。
(二)、本案起訴狀中提到「硬物通過碎紙刀兩端之碎紙夾縫，因為
    碎紙刀兩端已被固定端固定住，碎紙刀於兩端無法被撐開」
    ，此段話並不正確，因硬物通過碎紙刀兩端之碎紙夾縫時，
    一邊靠近固定端，但另一邊遠離另一固定端，造成較遠之固
    定端所產生之固定效應無法影響到硬物通過之碎紙夾縫區，
    造成碎紙刀一邊固定，另一邊被撐開，產生更大之撓度，此
    點也可用再審查核駁審定書中提出之簡易實驗方法驗證。本
    案之目的是使小型物件插入碎紙夾縫兩側，使碎紙刀不容易
    產生彎曲形變，因此較不會出現彈性疲乏情形，惟由力學觀
    念可證明本案之實施反而會增加碎紙刀之變形，無法達到本
    案宣稱降低碎紙刀彈性疲乏增加使用壽命之功效，因此本案
    不能達成其目的、功效，不具產業利用性之認定相當明確。
(三)、另本案於申請再審查時所提出之理由中提到「當一寬度小於
    該碎紙狹縫一半長度之物件被置入該進紙槽時，該寬度小於
    該碎紙狹縫一半長度之物件可不觸動該中央觸動裝置而觸動
    該旁觸動裝置以啟動該碎紙裝置」等云云；係利用機器本身
    既有之機械特性，為熟習該項技術者可預期技術上之一般發
    展。本案與習知技術之差異為習知技術僅於進紙槽中央設置
    觸動裝置，本案另於進紙槽偏向其終端部位加設旁觸動裝置
    ，然而本案具有兩個觸動裝置與習知技術一個觸動裝置之差
    異為觸動裝置數量上之變化，又本案將多設置之一個觸動裝
    置放置於進紙槽偏向其終端部位為空間位置上之單純變化，
    又因為於進紙槽任意位置設置觸動裝置皆可於該位置啟動碎
    紙裝置為熟習該項技術者可預期技術上之一般發展，屬熟習
    該項技術者可輕易完成者。本案係運用申請前既有技術，而
    為熟習該項技術者所能輕易完成者，因此本案不具進步性，
    爰依專利法第20條第2項，本案不予專利。又，專利審查順
    序上，是先審查產業上利用性，再審查新穎性、進步性，本
    件被告係以不具產業上利用性駁回，所以對於進步性部分才
    未論述。對於進步性之部分，被告認為其僅是於旁邊多加了
    一個觸動裝置，故只是觸動裝置設置位置及數量上改變而已
    ，應為熟悉該項業者所能輕易施及，並非突出之技術特徵，
    不具有進步性。綜上所述，被告原處分並無違法，原告之訴
    應予駁回。
　　理  由
一、經查，本件第00000000號「可處理小型物件之碎紙
    機」發明專利申請案，其碎紙機係另包含有一旁觸動裝置，
    設於該碎紙狹縫之中央與該碎紙狹縫之一終端之間。當一寬
    度小於該碎紙狹縫一半長度之物件被置入該造紙槽時，該寬
    度小於該碎紙狹縫一半長度之物件可不觸動該中央觸動裝置
    而觸動旁觸動裝置以啟動碎紙裝置者。被告以：本案之主要
    目的即在於提供一種可處理小型物件的碎紙機，使得小型物
    件可進入碎紙狹縫偏向其終端的部位，使得碎紙裝置可以以
    其機械強度較強的部位來處理信用卡與光碟片等小型堅硬物
    件，解決碎紙刀發生彈性疲乏的問題，但所揭示實際狀況為
    紙張夾於碎紙刀間，應為相同繞度下，作用在簡支樑中間，
    會使簡支樑之最大繞度最小，由此可見本案之實施反而會增
    加碎紙刀的彎曲形變，無法達到本案宣稱增加刀具壽命之功
    效，因此本案不能達成其目的及功效，不具產業上利用性，
    乃為「本案應不予專利」之再審查核駁審定處分。固非無見
    。
二、本院判斷如下：
(一)、原告係於90年8月2日向被告提出本案發明之專利申請，被告
    於92年4月25日作成再審查核駁審定，依實體從舊之原則，
    應適用再審查核駁審定時（即90年10月24日修正公布）之專
    利法，合先敘明。90年10月24日修正公布專利法第20條第1
    項前段所謂「凡可供產業上利用之發明」，首次出現於83年
    1月21日修正公布之專利法，即「產業上利用性」。揆諸83
    年專利法修正案之行政院提案說明：「『可供產業上利用』
    此一概念即含有合於實用及預期可達到產業上實施階段」可
    知：合於實用以及產業上可實施是產業上利用性之兩個要素
    。又符合產業上利用性之發明，無須為業經證明為可供實施
    者，只要預期其可供實施即為足，依據被告再審查核駁審定
    時發布之「專利審查基準」第1-2-2頁對「可供產業上利用
    之發明」所做之說明，所謂之產業係「依據一般之共識」，
    「指廣義的產業而言」。而非可供產業上利用之發明類型則
    為「欠缺達成目的之技術手段的構想」、「有技術手段但顯
    然不能達成目的之構想」、「實際上顯然無法實施之發明」
    、以及「非可供營業上利用之發明」。上述前3項係要求發
    明之技術手段必須能夠實際上完成其所欲達成之目的，而上
    述第4項「非可供營業上利用之發明」則強調發明必須要可
    供營業上之利用。是以所謂「產業利用性」應是指，發明之
    技術手段必須要能夠實際上完成其所欲達成之目的，且該發
    明可供營業上的利用（指廣義之產業），即為已足。
(二)、系爭案是否不具產業利用性？
1、另按依據再審查核駁審定時專利法第22條第3、4項規定：「
   第一項之說明書，除應載明申請專利範圍外，並應載明有關
   之先前技術、發明之目的、技術內容、特點及功效，使熟習
   該項技術者能瞭解其內容並可據以實施。」「前項申請專利
   範圍，應具體指明申請專利之標的、技術內容及特點。」以
   一般之專利說明書之格式觀之，發明說明應包括狹義之發明
   說明，圖式之簡單說明及實施例之說明，至於申請專利範圍
   為界定解釋專權範圍之主要依據。
2、申請專利範圍為界定解釋專權範圍之主要依據，本件申請專
   利範圍之記載，係採組合式專利範圍之寫法，所以並未如傑
   普式載有系爭案「其特徵在於」之轉折連接詞，但從系爭案
   之申請專利範圍除第6項外，均與旁觸動裝置之技術相關，第
   6項則記載碎紙刀之端點固定之技術，是以系爭案發明應係於
   碎紙狹縫另增設一旁觸動裝置，除係利用碎紙狹縫偏向終端
   部位之機械結構較強，碾碎能力較佳之特點外，並使小型物
   件得準確依靠碎紙機之側邊進入碎紙狹縫，改善習知技術中
   小型物件由碎紙狹縫中央進入時往往會有歪斜無法對正，致
   該小型物件留下部分區塊未能全部切碎之缺點。則「達到降
   低碎紙刀彈性疲乏增加使用壽命」之技術，並非系爭案之申
   請專利範圍，自不能單獨以非申請專利範圍之實施例說明，
   作為判斷專利申請案不具產業上利用性之對象。
3、雖本案發明專利說明書於「發明之詳細說明」中敘及「由於
   碎紙狹縫56兩側的機械結構較中央的機械結構要堅固，所以
   當插入小型物件78時，碎紙刀52、54較不容易產生彎曲變形
   ，因此較不會出現彈性疲乏的情形」，但僅係實施例之說明
   ，並非申請專利範圍，自不能以該實施例之說明，遽認定系
   爭案申請專利範圍。
4、被告就「達到降低碎紙刀彈性疲乏增加使用壽命」技術此並
   非申請專利範圍之部分，以「碎紙刀兩端之最大變形量應大
   於中央之最大變形量」之基本力學觀念，認定系爭案不具產
   業利用性，自有未合。
5、況本案發明係在解決習知技術無法處理如信用卡、光碟片等
   小型物件之問題，透過於碎紙狹縫另增設一旁觸動裝置之技
   術手段，使得較紙張厚且堅硬之小型物件可進入碎紙夾縫偏
   向終端之部位，利用該終端部位機械強度較強之特性來處理
   小型物件。是以，本案發明係在「提供一可處理小型物件之
   碎紙機」，此參本案發明名稱及本案發明專利說明書之「發
   明目的及概述」自明，依系爭案之發明專利說明書所載技術
   手段確可具體實施，並可預期達到處理小型物件之目的，自
   已符合產業上利用性之定義，判斷本案發明有無產業上利用
   性與本案發明之實施是否將增加碎紙刀變形無涉，被告以「
   本案發明係使得碎紙裝置可以以其機械強度較強部位來處理
   小型物件，以解決碎紙刀發生彈性疲乏的問題。但依簡單力
   學觀念，本案之實施反而會增加碎紙刀的彎曲變形，無法達
   到本案宣稱增加刀具壽命之功效」為由，判定本案發明不具
   產業上利用性，應係誤解。
6、從而，被告以系爭案不具產業利用性而為再審查核駁審定，
   於法尚有未合，訴願決定未予指摘而予維持，亦非妥適。原
   告請求撤銷訴願決定及原處分，為有理由，應予准許。
(三)、關於原告請求命被告依本件判決之法律見解另為適法之處分
    部分：
1、按行政訴訟法第200條第3、4款規定：「行政法院對於人民依
   第5條規定請求應為行政處分或應為特定內容之行政處分之訴
   訟，應為左列方式之裁判：‧‧‧三、原告之訴有理由，且
   案件事證明確者，應判命行政機關作成原告所申請內容之行
   政處分。四、原告之訴雖有理由，惟案件事證尚未臻明確或
   涉及行政機關之行政裁量決定者，應判命行政機關遵照其判
   決之法律見解對於原告作成決定。」經查，本件原告係就系
   爭專利申請案提起課予義務訴訟，並主張被告再審查核駁審
   定書認定系爭案不具產業利用性有違誤，乃就專利審查之實
   務及特性，依第4款之規定，訴之聲明僅為「命被告依本件判
   決之法律見解另為適法之處分」，而未依第3款請求判命行政
   機關作成原告所申請內容之行政處分，並無不合。
2、查本件系爭案並非不具產業利用性，已如前述。系爭案是否
   符合專利新穎性及進步性之其他要件，仍待被告究明。因此
   ，該等部分均仍尚待被告依其職權審查，另為適法之處分。
   被告應依本院上述法律見解另為處分。至於被告雖於原初審
   提出我國專利公告第265640號專利案為引證，認系爭案不具
   進步性，此有91年9月3日 (91)智專2(4)05070號專利核駁審
   定書可稽，固有以進步性審查，惟查我國專利再審查制度，
   係由另外一位審查人員再重行審查決定，應為被告機關內部
   之複審程序，所為再審查核駁審定書，應屬第二次裁決，是
   後續之行政爭訟程序，亦均應以該再審查核駁審定書為原處
   分，作為審查審理之程序標的，專利初審審定書之理由，應
   非再審查核駁審定之理由之一部分。況本件再審查核駁審定
   及其先行通知書、訴願決定書均未再以系爭案不具進步性為
   核駁之理由，自不應認進步性業經原處分 (即再審查核駁審
   定書)審查，自應由被告機關本於職權重為審查，則兩造其餘
   關於進步性之陳述及主張與判決結果不生影響，爰不一一論
   述，併此敘明。
三、據上論結，本件原告之訴為有理由，爰依行政訴訟法第九十
    八條第三項前段，判決如主文。
中　　華　　民　　國　　94　　年　 　2　　月　 18  　 日
                      第 五 庭 審 判 長 法  官 張瓊文
                                        法  官 帥嘉寶
                                        法  官 劉介中
上為正本係照原本作成。
如不服本判決，應於送達後20日內，向本院提出上訴狀並表明上
訴理由，如於本判決宣示後送達前提起上訴者，應於判決送達後
20日內補提上訴理由書（須按他造人數附繕本）。
中　　華　　民　　國　　94　　年　 　2　　月　 18  　 日
                                        書記官 黃明和
